【裁判字號】    95,上訴,1165
【裁判日期】    951122
【裁判案由】    毒品危害防制條例
【裁判全文】
臺灣高等法院臺南分院刑事判決        95年度上訴字第1165號
上  訴  人  臺灣臺南地方法院檢察署檢察官
被      告  甲 ○ ○
上列上訴人因毒品危害防制條例案件，不服臺灣臺南地方法院95
年度訴字第1086號中華民國95年09月12日第一審判決（起訴案號
：臺灣臺南地方法院檢察署95年度偵字第1086號，併辦案號：同
署95年度營毒偵字第0324號），提起上訴，本院判決如下：
    主  文
原判決撤銷。
甲○○施用第一級毒品，累犯，處有期徒刑壹年貳月，扣案之第
一級毒品海洛因參包（淨重零點壹柒公克）及貳包（含袋重各零
點參公克）沒收併銷燬之，空包裝袋共伍個均沒收。
    事  實
一、甲○○前於民國（下同）八十七年間因違反肅清煙毒條例等
    案件，經臺灣臺南地方法院於八十七年一月六日以八十六年
    度訴字第一九四六號判決判處應執行有期徒刑三年十月，而
    於於八十八年九月十五日因縮短刑齊假釋出獄，嗣因又犯竊
    盜罪，經撤銷假釋接續執行殘刑及前揭竊盜罪所處有期徒刑
    四月，始至九十二年七月三十日執行完畢；另又因違反毒品
    危害防制條例案件，經臺灣臺南地方法院檢察署檢察官聲請
    觀察、勒戒，並經臺灣臺南地方法院裁定施以觀察、勒戒，
    復經臺灣臺南地方法院於八十九年十月二十一日，再以八十
    九年度毒聲字第三○二四號裁定令入戒治處所，施以強制戒
    治一年，嗣於九十年三月二十六日停止戒治交付保護管束後
    ，於九十年十月二十六日交付保護管束期滿未經撤銷，視為
    強制戒治期滿執行完畢，遂由台灣臺南地方法院檢察署檢察
    官於九十年十一月六日，以九十年度戒毒偵字第五四六號為
    不起訴處分確定。詎甲○○猶不思悔改，於前案有期徒刑及
    強制戒治執行完畢釋放後五年內，復基於反覆施用第一級毒
    品海洛因之單一犯罪決意，自九十五年二月中旬某日起至同
    年五月一日止，先後多次在台南縣新營市太子宮三二六號住
    處，以將海洛因摻入香菸點火燒烤吸食之方式，施用海洛因
    多次，平均約每二至三天施用一次。嗣至同年五月三日上午
    十一時三十分許，因另涉犯強盜罪嫌案件經警方通知至警局
    制作筆錄，經其同意至其前揭住處搜索後，扣得第一級毒品
    毒品海洛因三小包（淨重○‧一七公克），且經其同意採驗
    尿液結果呈嗎啡陽性反應，始悉上情。詎甲○○於當日下午
    經警方移送臺灣臺南地方法院檢察署檢察官訊問並飭回後，
    仍承續前揭反覆施用第一級毒品海洛因之單一犯罪決意，至
    九十五年八月十八日晚上十時止，在前揭住處以將海洛因摻
    入香菸點火燒烤吸食之方式，再反覆施用海洛因，亦平均約
    每二至三天施用一次；嗣於同年月九日下午三時許，經警方
    在臺南縣新營市○○街一○○號旁廢棄空屋三樓，見其行跡
    可疑，經其同意搜索其身體後，在其身上扣得第一級毒品毒
    品海洛因二包（含袋重各○‧三公克）；後將其帶回警局並
    經其同意後，採集甲○○之尿液送驗，嗣因其尿液之檢驗結
    果亦呈毒品嗎啡陽性反應，始再查獲上情。
二、案經臺南市警察局新營分局報告臺灣臺南地方法院檢察署檢
    察官偵查後提起公訴；及由同分局報請同署檢察官偵查後移
    送本院併辦。
    理  由
壹、程序方面：
    按觀察、勒戒或強制戒治執行完畢釋放後，五年內再犯毒品
    危害防制條例第十條之罪者，檢察官應依法追訴，毒品危害
    防制條例第二十三條第二項定有明文。查本件被告甲○○因
    違反毒品危害防制條例案件，經臺灣臺南地方法院檢察署檢
    察官聲請觀察、勒戒，並經臺灣臺南地方法院裁定施以觀察
    、勒戒，復經臺灣臺南地方法院於八十九年十月二十一日，
    再以八十九年度毒聲字第三○二四號裁定令入戒治處所，施
    以強制戒治一年，嗣於九十年三月二十六日停止戒治交付保
    護管束後，於九十年十月二十六日交付保護管束期滿未經撤
    銷，視為強制戒治期滿執行完畢，遂由台灣臺南地方法院檢
    察署檢察官於九十年十一月六日，以九十年度戒毒偵字第五
    四六號為不起訴處分確定；有「臺灣高等法院被告前案紀錄
    表」一份在卷可稽（見本院卷第14頁）；被告此次於五年內
    即自九十五年二月中旬某日起至九十五年八月十八日止，又
    在前揭住處，再犯施用毒品罪，揆諸前揭說明，即應依刑事
    訴訟程序依法追訴、審理，合先敘明。
貳、實體方面：
一、查被告甲○○確有自九十五年二月中旬某日起至同年五月一
    日止，先後多次在前揭住處，以將海洛因摻入香菸點火燒烤
    吸食之方式，反覆施用海洛因多次，平均約每二至三天施用
    一次；嗣至同年五月三日上午十一時三十分許，因另涉犯強
    盜罪嫌案件經警方通知至警局製作筆錄，經其同意至其前揭
    住處搜索後，扣得第一級毒品毒品海洛因三小包（淨重○‧
    一七公克），且經其同意採驗尿液結果呈嗎啡陽性反應，始
    悉上情。詎甲○○經警方移送臺灣臺南地方法院檢察署檢察
    官訊問並飭回後，仍承續前揭反覆施用第一級毒品海洛因之
    單一犯罪決意，至九十五年八月十八日晚上十時止，仍在前
    揭住處以同一吸食方式，再反覆施用海洛因，亦平均約每二
    至三天施用一次；嗣於同年月九日下午三時許，經警方在臺
    南縣新營市○○街一○○號旁廢棄空屋三樓，見其行跡可疑
    ，經其同意搜索其身體後，在其身上扣得第一級毒品海洛因
    二包（含袋重各○‧三公克）；後將其帶回警局並經其同意
    後，採集甲○○之尿液送驗，嗣因其尿液之檢驗結果亦呈毒
    品嗎啡陽性反應，始再查獲上情之事實，已據被告林伯明於
    本院審理時坦承不諱在卷（本院卷第28至29頁），並有臺南
    縣警察局新營分局採取尿液名冊、送驗尿液年籍對照表各共
    二紙、自願受搜查同意書一份、搜索扣押筆錄共二紙、扣押
    物品目錄表一張及照片八張在卷可稽（見警卷(一)第09至12、
    15  至18、21至22頁，警卷(二)第7至8、11至16頁）；再被告
    分別於前揭時地經警方所採之尿液及扣得之白色粉末，經警
    方分別送由相關機關檢驗結果，其中尿液部分經「長榮大學
    」以EIA酵素免疫法及GC／MS氣相層析質譜儀法確認檢驗結
    果，判定均確有嗎啡陽性反應；至白色粉末部分，已經「法
    務部調查局」鑑定結果認含第一級毒品海洛因成分；則有「
    長榮大學」95年6月7日確認報告、「長榮大學」95年08月30
    日確認報告及「法務部調查局」95年5月30日調科壹字第
    200006314號鑑定通知書各一紙在卷可憑（見偵查卷(一)第
    14、17頁，偵查卷(三)第09頁）；再者，「尿液毒品檢驗，若
    能使用先進之氣相層析質譜儀分析法確認，可完全排除偽陽
    性之干擾，為目前最具公信力的檢驗方法」，為「法務部調
    查局」87年09月29日（87）發技（1）字第87074574號函所
    揭示；復參以按海洛因係由嗎啡經化學合成而製得，經注射
    （吸食）進入人體後，因代謝而分解又生成嗎啡，因此施打
    海洛因後，由尿液中檢驗結果仍為嗎啡反應。又按嗎啡經注
    入人體後，百分之九十以上於二十四小時內自尿中排出，平
    均可檢出時限約為四十五小時，業據行政院衛生署藥物食品
    檢驗局以八十一年九月八日（八一）藥檢壹字第八一一四四
    八五號函釋以察；顯見被告於本院審理時之自白俱與事實相
    符，應可採信。依上，被告甲○○確有上揭施用第一級毒品
    海洛因之行，殆無疑義，應予依法論科。
二、按本件被告行為後，刑法第五十六條有關連續犯之規定，業
    已於九十四年二月二日修正公布刪除，並於九十五年七月一
    日施行；則被告之犯行，因行為法業已刪除連續犯之規定，
    此刪除雖非犯罪構成要件之變更，但顯已影響行為人刑罰之
    法律效果，自屬法律有變更，依新法第二條第一項規定，比
    較新、舊法結果，仍應適用較有利於被告之行為時法律即舊
    法論以連續犯（最高法院95年度第08次刑事庭會議決議參照
    ）。另行為後法律有變更者，依修正前刑法第二條第一項之
    規定，以適用裁判時法為原則，如行為時法有利於行為人，
    則例外適用行為時法；依修正後刑法第二條第一項規定，以
    適用行為時法為原則，惟如裁判時法有利於行為人，則例外
    的適用裁判時法。以往實務見解，認原判決未及比較適用新
    舊法時，上訴後，雖比較結果以舊法有利於行為人，而原判
    決別無其他撤銷事由，仍應由本院以此為由撤銷改判。惟修
    正後之規定係以適用行為時法為原則，因此原判決雖未及比
    較適用，然上訴本院後，經比較新舊法，行為後之法律並非
    較有利於行為人，仍應適用行為時法，則原判決就此依當時
    「實務」對於施用毒品罪採「連續犯之見解」（惟本院認自
    刑法廢除連續犯規定後，應回歸正確理論依據之集合犯，另
    詳後述），而適用行為時法即無不當，自不構成撤銷之事由
    ，合先敘明。
三、按海洛因係屬毒品危害防制條例第二條第二項第一款所明定
    之第一級毒品。次按依刑法犯罪競合論體系，刑法評價之對
    象（行為），可分行為單數及行為複數，後者即實質競合（
    刑法第五十條），後者則為想像競合（非法條競合），並可
    再區分為自然意義之一行為、自然行為單數（即接續犯）及
    構成要件之行為單數；而包括一罪即構成要件之行為單數，
    為依法律所定之各罪構成要件，本即以一個犯意決意，實施
    數個行為，侵害同一法益。廣義的包括一罪，含吸收關係、
    與罰前行為、與罰後行為、吸收犯及結合犯罪；狹義的包括
    一罪，則指集合犯，包括常業犯、常習犯、職業犯、營業犯
    等。再構成要件之集合行為，即一般所稱之集合犯，是典型
    的構成要件的一行為，指立法者在系爭構成要件所描述、所
    預設的該當行為，本身就具有不斷反覆實施之特性，所以，
    反覆實施行為被總括地當成或擬制為一個構成要件行為。反
    之，這些行為如果被分別評價為數罪併罰，將發生重覆評價
    、刑度超過罪責及不法內涵之疑慮。而施用毒品罪，若依前
    述理論加以理解，因毒品本身之成癮性使然，即施用毒品之
    特性就是會上癮（因此才有戒治毒癮之問題），是以，反覆
    成習的施用才是構成要件違犯的典型與常態（至接續犯，則
    指利用同一機會或時間及場所極為接近之情況下，接續實施
    同一構成要件，侵害同一法律，而其間在事實上有不可分離
    之密切關係而言。亦即除可以接續方式重覆違犯外，尚可以
    單次行違犯，並無任何預設立場）；因此，就施用毒品行為
    之性質觀察應屬（構成要件行為單數之）集合犯。準此，依
    施用毒品行為的定性而言，基於施毒成癮的常例，反覆成習
    施用毒品者，通常屬於構成要件的集合行為，即一般所稱之
    「集合犯」，持續多次施用亦僅屬構成要件的單數行為，法
    定構成要件的處罰，解釋上已經預設、考量到這種持續反覆
    施用的常態情形，無論新舊刑法亦然。故被告跨連新舊法之
    多次施用毒品行為，應認計為一次構成要件的施用毒品行為
    。依前，既認施用毒品屬集合犯，相關施用毒品之法律要件
    及法律效果，與集合犯之的概念，在此次新刑法並未修正，
    法律並無變更，本不生新舊法比較及從輕原則之問題。此外
    ，縱使實務見解將接連施用行為從連續犯說改採集合犯說，
    亦僅係實務的法律見解變更，而非法律變更，同樣不生新舊
    法比較及從輕原則之問題。從而，被告甲○○自九十五年二
    月中旬某日起至同年五月一日止，及自九十四年五月三日下
    午經檢察官訊問並飭回後至九十五年八月十八日晚上十時止
    ，先後多次在前揭住處施用第一級毒品海洛因，所為係違反
    同條例第十條第一項之施用第一級毒品罪。被告多次持有海
    洛因後，進而施用，其持有行為應被其施用之行為所吸收，
    不另論罪。又被告前於八十七年間因違反肅清煙毒條例等案
    件，經臺灣臺南地方法院於八十七年一月六日以八十六年度
    訴字第一九四六號判決判處應執行有期徒刑三年十月，而於
    於八十八年九月十五日因縮短刑齊假釋出獄，嗣因又犯竊盜
    罪，經撤銷假釋接續執行殘刑及前揭竊盜罪所處有期徒刑四
    月，始至九十二年七月三十日執行完畢；有前揭「台灣高等
    法院被告前案紀錄表」一份附卷可按，茲被告於有期徒刑執
    行完畢後，五年以內再故意犯有期徒刑以上之本罪，不論依
    修正前之刑法第四十七條，或修正後之刑法第四十七條第一
    項之規定，均構成累犯，對被告而言並無有利或不利之情形
    ，自不生新舊法比較之問題，應逕依修正前之刑法第四十七
    條，論以累犯，並依法加重其刑。至被告自九十四年五月三
    日下午經檢察官訊問並飭回後至九十五年八月十八日晚上十
    時止，先後多次在前揭住處施用第一級毒品海洛因之犯行部
    分，雖未經檢察官起訴，惟此部分與已經起訴且論罪部分，
    具有實質上之一罪關係，應為起訴效力所及，本院應依法併
    予審理。
四、原審以被告事證已臻明確，因予論罪科刑，固非無見。惟查
    原判決就被告基於反覆施用第一級毒品海洛因之單一犯罪決
    意，自九十四年五月三日下午經檢察官訊問並飭回後至九十
    五年八月十八日晚上十時止，在前揭處所，施用第一級毒品
    海洛因之犯行，未及併予審理判決，尚有未洽。檢察官上訴
    意旨執此指摘原判決不當，為有理由；自應由本院將原判決
    撤銷改判。爰審酌被告前已有多次施用毒品前科，有前揭「
    台灣高等法院被告前案紀錄表」一份附卷可按，又曾經施以
    觀察勒戒與戒治處分，復於刑之執行完畢後，仍再犯本件之
    罪，顯未因戒治處分而戒除惡習及犯罪之動機、目的、手段
    、其品行智識程度、生活狀況、與犯罪後態度等一切情狀，
    量處有期徒刑一年二月，以資懲儆。又按查獲之毒品，不問
    屬於犯人與否，均沒收銷燬之，毒品危害防制條例第十八條
    第一項前段定有明文；本件扣案白粉，經檢驗結果，確含第
    一級毒品海洛因成分，其中三包淨重○‧一七公克，另二包
    含袋重各○‧三公克，有前揭「法務部調查局」鑑定通知書
    一紙附卷可稽，應依同條例第十八條第一項前段宣告沒收併
    銷燬之；而空包裝五個，為被告所有供犯罪所用之物，爰依
    刑法第三十八條第一項第二款宣告沒收。
參、據上論結，應依刑事訴訟法第三百六十九條第一項前段、第
    三百六十四條、第二百九十九條第一項前段，刑法第十一條
    前段、第二條第一項、修正前刑法第四十七條、刑法第三十
    八條第一項第二款，毒品危害防制條例第十條第一項，判決
    如主文。
本案經檢察官吳忠賢到庭執行職務。
中    華    民    國    95    年    11    月    22    日
                  刑事第三庭    審判長法  官  陳義仲
                                      法  官  宋明蒼
                                      法  官  張世展
以上正本證明與原本無異。
如不服本判決，應於收受本判決後十日內向本院提出上訴書狀。
其未敘述上訴理由者並得於提起上訴後十日內向本院補提理由書
狀（均須按他造當事人之人數附繕本）「切勿逕送上級法院」。
                                      書記官  魏芝雯
中    華    民    國    95    年    11    月    24    日
附錄：本判決論罪法條：
毒品危害防制條例第10條第1項
施用第一級毒品者，處 6 月以上 5 年以下有期徒刑。


司法院資訊處製作；財團法人民間司法改革基金會備份。
